【裁判字號】    99,台上,1099
【裁判日期】    990610
【裁判案由】    給付合約款等
【裁判全文】
最高法院民事判決            九十九年度台上字第一○九九號
上  訴  人  裕鐵企業股份有限公司
法定代理人  甲 ○ ○
訴訟代理人  江 雍 正律師
            王 進 勝律師
            黃 淑 芬律師
被 上訴 人
法定代理人  乙○○○
訴訟代理人  劉 豐 州律師
上列當事人間請求給付合約款等事件，上訴人對於中華民國九十
九年一月十三日台灣高等法院高雄分院第二審更審判決（九十七
年度重上更(一)字第一六號）提起上訴，本院判決如下：
    主  文
原判決廢棄，發回台灣高等法院高雄分院。
    理  由
本件被上訴人主張：兩造與訴外人Kawahan Engineering Servic
e Coporation（下稱川板公司）於民國八十七年四月十六日簽訂
契約（下稱系爭契約），伊提供 Continuous Galvanizing Line
相關設備（即熱浸鍍鋅線相關設備，下稱系爭設備），由川板公
司安裝交上訴人使用，約定價金為日幣（下同）十三億六千七百
一十萬元，其中百分之五十款項於發票及裝船文件交付上訴人後
支付，其餘於Final Acceptance Test（下稱FAT測試）完成時付
款。系爭設備已於九十一年十二月二十一日經FAT 測試完成，上
訴人除給付部分尾款外，尚有四億八千三百五十五萬元未付等情
，爰依契約關係求為命：上訴人應如數給付及自九十一年十二月
二十五日起加計法定遲延利息之判決（原審維持第一審所為命上
訴人應如數給付本息之判決，駁回其上訴，上訴人聲明不服，提
起本件上訴。被上訴人就超過上開利息之請求，未據聲明不服，
業已確定）。
上訴人則以：交付之系爭設備未經FAT 測試合格，其得拒絕給付
價金，縱認其應給付價金，惟系爭設備所生產之熱浸鍍鋅鋼材不
符合製造電腦機殼（computer case） 之約定品質，其得請求減
少價金。又兩造前買賣WORLD 鹼洗退火設備儀器，被上訴人未依
約架設該套儀器，致伊損失新台幣一億三千九百零四萬零七百十
八元，亦得主張抵銷等語，資為抗辯。
原審維持第一審所為命上訴人應如數給付本息之判決，駁回其上
訴，無非以：兩造與川板公司簽訂系爭契約，約定價金為十三億
六千七百一十萬元，上訴人應於系爭設備完成FAT 測試合格時給
付尾款，惟尚有尾款四億八千三百五十五萬元未付。嗣兩造於八
十九年十二月二十日商定FAT 測試方法及測試項目（下稱系爭測
試方法及項目），旋分別於八十九年十二月十九日至九十一年十
二月二十一日進行五次測試，佐以證人涂添水證稱內容，核與上
訴人自認系爭設備除供電腦機殼完全不合格外，建材方面還可以
等語相符，足認系爭設備於最後測試時，除是否可生產供電腦機
殼使用表面品質無瑕疵之鋼材外，已合於系爭契約約定。又測試
總表標明為FAT 測試總表，且由涂添水簽名及記錄判定結果，有
別於川板公司加藤宗夫自行製作之日文測試表，足認該等測試形
式上係依契約所定之FAT測試。自無從僅以FAT結果總表所列部分
產品規格，與系爭測試方法及項目略有不同，即認系爭設備未經
FAT 測試。次查系爭契約所定系爭設備主要規格第五項，記載此
產品可用來取代 EGL（電鍍鋅）產品用於工作及製造電腦機殼之
用，及第三條契約價款約定內容，固足認兩造約定系爭設備需可
生產電腦機殼用之鋼材。惟參中國鋼鐵股份有限公司（下稱中鋼
公司）九十八年中鋼Y5字第一三三八四三－一九六四號函、系爭
契約暨附件規格書所載，足認系爭契約僅約定系爭設備需具生產
電腦機殼用鋼材之功能，卻未要求生產上開產品功能中尚需「良
好表面品質」為何。再佐以規格書VI-6預試章所載，及系爭測試
方法及項目與兩造成立備忘錄所載內容，足認兩造未曾約定 FAT
測試應含「系爭設備可生產供電腦機殼使用鋼材之品質」合格，
係僅就系爭設備之最大產能予以約定。再查系爭測試方法及項目
約定就五項規格尺寸測試，僅第五項測試有約定後處理含抗指紋
，與業界認知生產電腦機殼產品應具備樹脂層塗膜功能有關，此
外其餘四項測試，與電腦機殼用途無關等情，亦有台灣區鋼鐵工
業同業公會九十五年台區鋼服字第○八三五號函、中鋼公司九十
八年中鋼Y5字第一三三八四三－一九六四號函可據，足認系爭設
備合格驗收之條件並不含可生產電腦機殼使用鋼材之範圍。兩造
就系爭設備實際施行五次之最後驗收測試，除第四次測試係就系
爭設備生產電腦機殼用產品予以測試外，其餘測試與可供電腦機
殼用鋼材之品質無關，且第二、五次之測試均記載判定結果為合
格，而第三次載為「品質不合格」，未達品質要求者因屬「僅作
資料收集，作為品質分析及改善之用」，徵諸涂添水證稱情節，
益證系爭設備除第四次測試涉及品質被判定不合格外，其餘已合
於系爭契約及測試方法及項目、備忘錄之規格功能。且參諸證人
杜志行證述內容，堪認第四次測試範圍，已逾系爭測試方法及項
目，上訴人明知兩造係為分析系爭設備之品質及改善之用，始予
以測試系爭電腦機殼用鋼材，自不得以上開測試結果不合，即謂
系爭設備不符契約約定之驗收條件。又證人杜志行及黃國憲均證
述附件規格書確未約定系爭設備可生產供電腦機殼使用鋼材之品
質等語，且黃國憲曾於記事本記載上訴人要求合約待補強電腦板
規格及FAT 條件等情，惟以杜志行熟知電腦機殼用鋼材之表面品
質，於參與系爭測試時，卻未約定合於電腦機殼用之鋼材，復約
定所有測試品質僅作資料收集，及品質分析及改善之用，足徵契
約約定可供電腦機殼用鋼材尚無表面品質為何之要求，而僅約定
產率。另加藤宗夫出具之「裕鐵殿CGL FAT 實施要領(1)(2)」，未
經兩造簽名確認，復未於系爭契約暨附件規格書、備忘錄、系爭
測試方法及項目中提及，自無從認定該內容為兩造約定之FAT 測
試範圍。又兆豐國際商業銀行楠梓分行九十八年兆楠授字第三三
五號函附徵信報告、授信報告、批覆書、借款申請書，足徵上訴
人確以購買系爭設備而向交通銀行辦理貸款，曾告知系爭設備生
產之鋼材供電腦機殼使用，惟未要求生產鋼材表面之品質。末查
，兩造曾於八十六年四月二十三日成立「WORLD」 鹼洗退火設備
儀器合約（下稱WORLD合約），嗣約定被上訴人應給付上訴人二
億五千八百十八萬二千三百八十三元，於和解前黃國憲即發函要
求被上訴人拆除壓延機，並辦理退貨相關事宜，而保留鹼洗設備
及光輝退火爐，始成立系爭和解；其後上訴人副總經理梁國恩（
即梁瑞恩）復出具同意書記明已收訖上開金額，是兩造就 WORLD
合約中關於壓延機賠償成立和解，上訴人自不得再主張壓延機有
瑕疵，並以受有上開新台幣金額之損失主張抵銷。上訴人又稱WO
RLD 合約之設備尚有鹼洗設備及光輝退火爐，因遭被上訴人取回
，上訴人自得請求因被上訴人未能履約，所造成上開損失云云，
惟上訴人於被上訴人拆除壓延機時，尚要求被上訴人不得影響欲
保留之鹼洗設備及光輝退火爐設備將來正常運作功能，佐以系爭
和解成立時，復僅就壓延機之損害予以約定，鹼洗設備及光輝退
火爐並無瑕疵，且於壓延機拆除後猶可使用。上訴人主張鹼洗設
備及光輝退火爐部分亦已解約，且經被上訴人要求拆除取回，而
受有上開新台幣金額損害，為被上訴人所否認，復未能舉證以實
，自不足採。綜上，被上訴人本於系爭契約之法律關係，請求上
訴人給付四億八千三百五十五萬元及加計法定遲延利息，為有理
由等詞，為其判斷之基礎。
惟按解釋契約，應以當事人立約當時之真意為準，而真意何在，
又應以過去事實及其他一切證據資料為斷定之標準，不能拘泥文
字致失真意。查系爭契約所定系爭設備主要規格第五項，已載明
「此產品可用來取代 EGL（電鍍鋅）產品用於工作及製造電腦機
殼之用」，且第三條契約價款三．二．一亦記載「合約價格為十
四億一千五百萬元包括張力調整板、皮膚通過（或稱輾平通過）
及抗指紋塗佈設備」等語（見一審卷七七、七九頁），原審亦認
兩造約定系爭設備包括可生產電腦機殼用之鋼材，且除第四次測
試係就系爭設備生產電腦機殼用產品予以測試外，其餘測試與可
供電腦機殼用鋼材之品質無關云云，參諸上訴人提出最終設備驗
收總結報告書及FAT 結果總表（同上卷一二八至一三五頁）所示
，兩造於會同川板公司檢測時，第二次測試其中就原料厚度0.17
mm鋼材要求鉻酸鹽之後處理，惟未記載測試產率為何，判定結果
為失敗；第三次測試0.75mm鋼材亦是鉻酸鹽之後處理，就鍍鋅量
要求為 Z27，其產率逾100%，亦註明判定結果「品質不合格」；
則兩造就系爭設備約定除可生產電腦機殼用之鋼材外，契約中約
定此產品可用來取代電鍍鋅產品用於工作之真意究何所指？上開
測試究係就生產何種產品之品質，判定失敗或不合格？亟待釐清
。原審就上開第二次測試中有關原料厚度0.17mm鋼材部分，誤以
業經測試合格，且未進一步探求當事人之真意為何，並予調查審
認，遽謂系爭設備除第四次測試涉及品質被判定不合格外，其餘
已合於系爭契約及測試方法及項目、備忘錄之規格功能，而為上
訴人不利之判斷，自有可議。其次，上訴人自始主張被上訴人交
付之系爭設備未經FAT 測試合格，其得請求減少價金等語（見原
審卷(二)一七二至一七四頁），經查第四次測試0.55mm鋼材，經判
定結果亦註明為不合格，觀諸系爭測試方法及項目中已載明測試
方法包括表面品質等項目，並列出測試鋼捲材料之尺寸、規格、
產速、數量，附件之規格書VI-2.2.(3)說明*1亦記載：「若測試
線圈不符合此表中所列之種類，可用雙方所同意的其他類似尺寸
來代替…」，上開備忘錄第四點則載明：若發生問題時，三者將
友好地協議並解決問題各等語（見一審卷七四、八九、二○二、
二○三頁），原審既認定兩造約定系爭設備包括可供電腦機殼用
鋼材，似此情形，如上開測試之項目不符合上訴人購買系爭設備
之目的時，是否不得再以其他類似尺寸來代替，進行測試，即非
無再予探求餘地。原審徒以兩造未曾約定FAT 測試應含「系爭設
備可生產供電腦機殼使用鋼材之品質」合格，且第四次測試不屬
系爭設備約定驗收合格之項目，遽為上訴人敗訴之判決，亦嫌疏
略。再者，上訴人主張兩造就鹼洗設備及光輝退火爐部分亦已解
約，且經被上訴人要求拆除取回，而受有上開新台幣金額之損害
等語（見原審卷(一)一三三、一五七頁），經查被上訴人已自承上
訴人要求須連同鹼洗設備及光輝退火爐一併運走，否則不同意搬
遷壓延機，伊只好將上開機器一起拆走等情，並提出搬運機器相
關報償單及採購單為證（見同上卷九三頁反面、一四二、一五○
、一五一頁），倘係如此，被上訴人取回鹼洗設備及光輝退火爐
機器之原因為何？攸關上訴人之抗辯是否有理，亦待澄清。原審
未遑審認明晰，徒以上開情詞，遽認上訴人不得為抵銷之抗辯，
顯與卷內資料不符，亦有認定事實未憑證據之違誤。上訴論旨，
指摘原判決不當，求予廢棄，非無理由。
據上論結，本件上訴為有理由。依民事訴訟法第四百七十七條第
一項、第四百七十八條第二項，判決如主文。
中    華    民    國  九十九  年    六    月    十    日
                      最高法院民事第四庭
                          審判長法官  劉  延  村
                                法官  許  澍  林
                                法官  黃  秀  得
                                法官  許  正  順
                                法官  魏  大  喨
本件正本證明與原本無異
                                      書  記  官
中    華    民    國  九十九  年    六    月  二十二  日
                                                      Ｅ

司法院資訊處製作；財團法人民間司法改革基金會備份。
